【裁判字號】    89,台上,5548
【裁判日期】    890921
【裁判案由】    貪污
【裁判全文】
最高法院刑事判決                              八十九年度台上字第五五四八號
    上  訴  人  甲○○
右上訴人因貪污案件，不服台灣高等法院高雄分院中華民國八十九年七月六日第二審
判決（八十九年度上訴字第四七九號，起訴案號：台灣高雄地方法院檢察署八十七年
度偵字第一三三一三號），提起上訴，本院判決如左：
    主  文
原判決撤銷，發回台灣高等法院高雄分院。
    理  由
本件原判決認定上訴人甲○○係高雄巿政府工務局養護工程處之技工，負責該處公務
車輛所使用油票之購買、保管及發放等職務。竟意圖為自己不法之所有，並基於概括
之犯意，自民國八十五年十二月間起，至八十六年六月間某日止，連續將所保管公有
柴油油票中之部分油票不予發放，而予以挪用侵占入己。前後合計挪用四十公升之柴
油油票三百二十二張，共一萬二千八百八十公升，總計價額新台幣（下同）十六萬六
千九百零四元。嗣自八十六年七月間起，中國石油股份有限公司將所發售之油票票值
由公升改為金額，上訴人因須將所保管油票予以結算，為免因無法辦理結算報銷，及
被人發現其有挪用公有柴油油票情事，遂於同年九月三十日，向中國石油股份有限公
司購買總價十六萬元之柴油油票，自動繳回任職單位等情。因而將第一審諭知上訴人
無罪之判決撤銷，改判論處上訴人連續依據法令從事公務之人員，侵占公有財物罪刑
，固非無見。
惟查：(一)訊問被告，除有急迫情況且經記明筆錄外，應全程連續錄音；必要時並應全
程連續錄影，此觀之刑事訴訟法第一百條之一第一項規定甚明。故審理事實之法院遇
有被告對於自白提出非自由陳述之抗辯時，應先調取該訊問過程之錄音或錄影帶，加
以勘驗，以判斷該筆錄所載被告之陳述得否作為證據。原判決以上訴人於高雄巿調查
處之自白，作為上訴人為本件犯罪之憑據。然上訴人於原審辯稱：伊於高雄巿調查處
應訊時，並非出於自由意志而為陳述等情（見原審卷第六九頁）。而原審並未調取上
開訊問過程之錄音或錄影帶，加以勘驗查明，即逕謂被告之前揭抗辯不足採（見原判
決理由二之（二）），自有應於審判期日調查之證據而未予調查之違誤。(二)犯貪污治
罪條例第四條至第六條各款之罪者，其所得財物應予追繳，並依其情節分別沒收或發
還被害人；如全部或一部無法追繳時，應追徵其價額，或以其財產抵償之，該條例第
十條第一項、第二項定有明文。原判決謂上訴人連續侵占四十公升之柴油油票三百二
十二張，共一萬二千八百八十公升，價額計十六萬六千九百零四元，嗣購買十六萬元
之柴油油票自動繳回任職單位等情。如果無訛，則上訴人似尚留有犯罪所得值六千九
百零四元，何以未為追繳沒收或發還被害人之諭知﹖原判決就此未翔實論述，要屬理
由不備。以上或為上訴意旨所指摘，或為本院得依職權調查之事項。上訴人上訴意旨
指摘原判決不當，非無理由，應認有發回更審之原因。
據上論結，應依刑事訴訟法第三百九十七條、第四百零一條，判決如主文。
中      華      民      國    八十九    年      九      月    二十一    日
                              最高法院刑事第八庭
                                  審判長法官  吳  雄  銘
                                        法官  池  啟  明
                                        法官  郭  毓  洲
                                        法官  吳  三  龍
                                        法官  呂  潮  澤
      右正本證明與原本無異
                                              書  記  官
中      華      民      國    八十九    年      九      月    二十五    日


司法院資訊處製作；財團法人民間司法改革基金會備份。
